臺灣高等法院高雄分院民事判決
111年度家上易字第1號
上  訴  人  張雲晴  
訴訟代理人  陳豐裕律師
被上訴人    張黃錦霞
            張素華  

            張桂鳳  
            黃貴漢  
共      同
訴訟代理人  陳樹村律師
            洪鐶珍律師
上列當事人間請求分割遺產事件，上訴人對於民國110年12月8日
臺灣高雄少年及家事法院110年度家繼訴字第35號第一審判決提
起上訴，本院於111年7月6日言詞辯論終結，判決如下：
    主  文
上訴駁回。
第二審訴訟費用由上訴人負擔。
    事實及理由
一、上訴人主張：被繼承人張岩源為被上訴人丙○○○之配偶、上
    訴人及被上訴人乙○○、甲○○之父，已於民國107年10月9日死
    亡，遺產由上訴人及丙○○○、乙○○、甲○○（上三人合稱丙○○○
    3人）繼承，應繼分各為4分之1。張岩源自100年9月27日即
    入住信義醫療財團法人高雄基督教醫院附設方舟護理之家（
    下稱方舟護理之家），於102年10月18日9點生命徵象異常，
    且持續洗腎至當日17時許，不可能於當日前往德安冷凍工業
    有限公司（下稱德安公司）開會，亦未在股東同意書（下稱
    系爭股東同意書）上簽名，並無將其德安公司出資額新臺幣
    （下同）83萬元（下稱系爭出資額），分別移轉207,500元
    、622,500元予被上訴人丁○○、乙○○，該移轉出資額行為實
    係他人偽造張岩源名義為之，自屬無效，故系爭出資額仍為
    張岩源之遺產，應由上訴人及丙○○○3人公同共有。丁○○、乙
    ○○無法律上原因，分別受有德安公司207,500元、622,500元
    出資額登記之利益，上訴人自得依民法第179條規定，請求
    丁○○、乙○○將系爭出資額移轉登記予上訴人及丙○○○3人公同
    共有，且依民法第1151條、第1164條、第830條第2項、第82
    4條第2項第1款、第4項規定，請求准予分割系爭出資額，由
    上訴人及丙○○○3人按應繼分比例各4分之1分配。並聲明：㈠
    丁○○應將德安公司登記為丁○○名義之出資額207,500元移轉
    登記予上訴人及丙○○○3人公同共有；㈡乙○○應將德安公司登
    記為乙○○名義之出資額622,500元移轉登記予上訴人及丙○○○
    3人公同共有；㈢系爭出資額准予分割，由上訴人及丙○○○3人
    各依應繼分比例4分之1分配。
二、被上訴人則以：張岩源有向德安公司股東表示其要將系爭出
    資額移轉予丁○○及乙○○，並出具系爭股東同意書，張岩源之
    移轉系爭出資額行為自屬有效，丁○○及乙○○並無不當得利之
    情事，系爭出資額非張岩源之遺產等語，資為抗辯。
三、原審判決上訴人敗訴，上訴人提起上訴，其上訴聲明：㈠原
    判決廢棄；㈡丁○○應將德安公司登記為丁○○名義之出資額207
    ,500元移轉登記予上訴人及丙○○○3人公同共有；㈢乙○○應將
    德安公司登記為乙○○名義之出資額622,500元移轉登記予上
    訴人及丙○○○3人公同共有；㈣系爭出資額准予分割，由上訴
    人及丙○○○3人各依應繼分比例4分之1分配。被上訴人答辯聲
    明：上訴駁回。
四、兩造不爭執事項：張岩源為丙○○○之配偶、上訴人及乙○○、
    甲○○之父，已於107年10月9日死亡，遺產由上訴人及丙○○○3
    人繼承，應繼分各為4分之1。
五、上訴人主張張岩源未同意將系爭出資額移轉予丁○○、乙○○，
    系爭同意書上之張岩源簽名係他人所偽造，該移轉出資額行
    為無效等情，為被上訴人所否認，並以前開情詞置辯。經查
    ：
  ㈠依證人李孟宇即德安公司董事長於原審到庭證稱：其係自89
    年起擔任德安公司董事長，於德安公司成立前即與張岩源一
    起工作，張岩源於102年間身體狀況不佳，其曾去醫院探視
    張岩源，張岩源表示要將德安公司股份轉讓給在公司上班之
    女兒乙○○，其稱此事非其可作主，後來另名股東黃啟川過世
    ，黃啟川之子要辦理繼承事宜，其遂召開股東會議在該會議
    一次處理，102年10月18日開股東會當日，張岩源係由丙○○○
    載來德安公司開會，開會時就說股份移轉的問題，張岩源說
    他的股份要轉讓4分之1給丁○○，因為他的工作現在都由丁○○
    在做，其餘4分之3股份要給乙○○，開會結束後就請會計師做
    表單，表單完成後再請大家簽名，張岩源部分是由丙○○○拿
    回去讓張岩源簽的，開會當時張岩源精神狀況良好，只是行
    動不便等語（原審卷二第114、116頁），可知張岩源於李孟
    宇至醫院探視時，即表明欲將其德安公司股份轉讓予乙○○，
    嗣李孟宇為處理張岩源之股份移轉及另名德安公司已故股東
    黃啟川之股份繼承事宜而於102年10月18日召開股東會時，
    張岩源復為將其股份分別移轉予乙○○、丁○○各4分之3、4分
    之1之意思表示。又張岩源雖自100年9月27日起入住方舟護
    理之家，然其意思表示能力並無異常，於102、103年間仍能
    為意思表示一節，為兩造所不爭執（本院卷第195頁），並
    有方舟護理之家生命徵象記錄表、張岩源生活相片、光碟在
    卷可稽（本院卷第165、181至189頁），可見張岩源對李孟
    宇為移轉德安公司股份之陳述時，意思表示能力並無欠缺情
    事，則被上訴人抗辯系爭出資額之移轉係經張岩源同意而為
    之等語，應屬有據。
　㈡再者，上訴人曾於107年11年5日以line向乙○○稱：「去年你
    結婚了，當初股份登記給你，是張媽用我要結婚了，阿華沒
    有結婚，可能不會結婚，他比較可憐的理由，全數登記給你
    ，我當時說好，因為你沒結婚」等語，有對話記錄截圖在卷
    可佐（原審卷二第160頁），依該對話內容，顯見上訴人早
    已知悉系爭出資額移轉予乙○○之事，且其當時贊同由乙○○取
    得系爭出資額，係迄至張岩源死後未久（張岩源於107年10
    月9日死亡），始以乙○○於106年間結婚為由，爭執系爭出資
    額之移轉。如上訴人對張岩源移轉系爭出資額之事確有疑義
    ，何以未即時向張岩源反應此事，甚至於知悉時為同意之表
    示，由此益足徵被上訴人抗辯張岩源有為移轉系爭出資額之
    意思表示等語，實屬可採。
　㈢至上訴人主張張岩源於102年10月18日9點生命徵象異常，且
    持續洗腎至當日17時許，不可能前往德安公司開會，系爭股
    東同意書上之張岩源簽名係他人偽造云云，然查：　
　　⒈張岩源102年10月18日之護理紀錄單上固載有「9：00生命
      徵象異常」，然由字句後載有「BP,165/94 mmHg」、「續
      觀血壓變化」，及「9：20排便型態改變/便秘」、「病人
      二天未解便」、「予灌腸後按摩，續觀排便情形」、「10
      ：50病人解便」、「12：00洗腎」（原審卷二第138頁）
      ，可知張岩源當時係出現血壓較高及便秘未解便之身體狀
      況，非有性命危急之緊急狀況；而張岩源係於當日12點進
      行洗腎，方舟護理之家與德安公司車程約14分鐘等節，為
      兩造所不爭執，並有上開護理紀錄單及google車程示意圖
      可憑（本院卷第225頁），則以當時張岩源之身體狀況、
      往返方舟護理之家及德安公司所需時間，被上訴人抗辯張
      岩源係於當日10時50分排便後至12點洗腎前，有至德安公
      司參加股東會等語，非顯不可採信，是上訴人徒以護理紀
      錄單之記載，主張張岩源不可能外出云云，尚非可採。
　　⒉張岩源於李孟宇至醫院探視時，已表明欲將其德安公司股
      份轉讓予乙○○，復於102年10月18日股東會召開時，為將
      其股份分別移轉予乙○○、丁○○各4分之3、4分之1之意思表
      示，並經全體股東同意等情，業經本院認定如前，並有系
      爭同意書可稽（原審卷一第135頁），則系爭同意書上記
      載「本公司股東張岩源將其所持出資額83萬元，贈與622,
      500元由乙○○繼承，出讓207,500元由丁○○承受」，自符合
      張岩源移轉系爭出資額之真意，張岩源移轉系爭出資額予
      乙○○、丁○○之效力，不因系爭同意書上之張岩源簽名是否
      由其親為而受影響，且難認符合刑事偽造之構成要件，上
      訴人聲請鑑定系爭同意書上張岩源筆跡之真偽，即無鑑定
      之必要。
　　⒊從而，上訴人以張岩源不可能至德安公司參加股東會及張
      岩源未在系爭同意書上之親自簽名為由，主張張岩源未同
      意移轉系爭出資額，該移轉行為應屬無效云云，委無足採
      。
六、綜上所述，被上訴人依民法第179條、民法第1151條、第116
    4條、第830條第2項、第824條第2項第1款、第4項規定，請
    求丁○○應將德安公司登記為丁○○名義之出資額207,500元移
    轉登記予上訴人及丙○○○3人公同共有，及乙○○應將德安公司
    登記為乙○○名義之出資額622,500元移轉登記予上訴人及丙○
    ○○3人公同共有，暨准予分割系爭出資額，由上訴人及丙○○○
    3人各依應繼分比例4分之1分配，為無理由，不應准許。原
    審為上訴人敗訴之判決，並無不合。上訴意旨指摘原判決不
    當，求予廢棄改判，為無理由，應駁回上訴。本件事證已臻
    明確，兩造其餘之攻擊或防禦方法及所用之證據，經本院斟
    酌後，認為均不足以影響本判決之結果，爰不逐一論列，附
    此敘明。
七、據上論結，本件上訴為無理由，判決如主文。
中　　華　　民　　國　　111 　年　　7 　　月　　20　　日
                            家事法庭
                                審判長法  官  魏式璧
                                      法  官  邱泰錄
                                      法  官  黃悅璇
以上正本證明與原本無異。
本件不得上訴。
中　　華　　民　　國　　111 　年　　7 　　月　　20　　日
                                      書記官  黃楠婷